ACORDAO-COMPLETO-2352918

ACÓRDÃO 989/2019 ATA 14/2019 - PLENÁRIO

VISTOS, relatados e discutidos estes autos que, no presente momento, tratam de embargos de declaração opostos pelo Sr. Paulo Leniman Barbosa Silva em face do Acórdão 810/2018 proferido pelo Plenário do TCU no sentido de não conhecer, por intempestividade, do agravo interposto contra o despacho decisório prolatado pelo então Ministro-Relator Augusto Nardes no bojo do processo de tomada de contas especial autuado diante de irregularidades na aplicação dos recursos federais transferidos ao Município de Formoso do Araguaia - TO por meio do Termo de Compromisso aprovado pela Portaria 97/2009 da Secretaria de Infraestrutura Hídrica do então Ministério da Integração Nacional, nos termos do art. 3º, § 2º, da Lei n.º 11.578, de 2007;
ACORDAM os Ministros do Tribunal de Contas da União, reunidos em Sessão do Plenário, diante das razões expostas pelo relator, em
9.1. conhecer dos embargos de declaração para, no mérito, rejeitá-los, nos termos dos arts. 32, II, e 34 da Lei n.º 8.443, de 1992, e do art. 287 do RITCU; e
9.2. dar ciência da presente deliberação ao embargante.

Embargos de declaração interposto contra decisão que não conheceu do agravo interposto contra o despacho decisório que não conheceu do recurso de reconsideração interposto pelo embargante contra acórdão que lhe aplicou multa em decorrência de irregularidades detectadas em  fiscalização realizada com a finalidade de verificar a regularidade na aplicação dos recursos públicos federais oriundos do termo de compromisso que teve por objeto a execução de obras de drenagem pluvial e canalização de córregos.

Município de Formoso do Araguaia - TO.

3. Embargante: Paulo Leniman Barbosa Silva (CPF XXX.905.624-XX).

13.1. Ministros presentes: José Mucio Monteiro (Presidente), Walton Alencar Rodrigues, Benjamin Zymler, Augusto Nardes, Aroldo Cedraz, Raimundo Carreiro, Ana Arraes, Bruno Dantas e Vital do Rêgo.
13.2. Ministros-Substitutos presentes: Augusto Sherman Cavalcanti, Marcos Bemquerer Costa, André Luís de Carvalho (Relator) e Weder de Oliveira.

ACORDAO-COMPLETO-2526906

Acórdão 1232/2022 - Plenário

ACORDAO-COMPLETO-2432825

Acórdão de Relação 2567/2020 - Plenário

Acórdão de Relação

ANDRÉ DE CARVALHO

Ministro-Substituto André Luís de Carvalho.

Trata-se, no presente momento, de embargos de declaração opostos pelo Sr. Paulo Leniman Barbosa Silva em face do Acórdão 810/2018 proferido pelo Plenário do TCU no sentido de não conhecer, por intempestividade, do agravo interposto contra o despacho decisório prolatado pelo então Ministro-Relator Augusto Nardes no bojo do processo de tomada de contas especial autuado diante de irregularidades na aplicação dos recursos federais transferidos ao Município de Formoso do Araguaia - TO por meio do Termo de Compromisso aprovado pela Portaria 97/2009 da Secretaria de Infraestrutura Hídrica do então Ministério da Integração Nacional, nos termos do art. 3º, § 2º, da Lei n.º 11.578, de 2007.
2.	Atuo sobre este feito, no presente momento, por ter relatado o referido Acórdão 810/2018-TCU-Plenário, em substituição ao Ministro Augusto Nardes, destacando, contudo, que o aludido ajuste teria sido celebrado sob o valor total de R$ 15.808.160,98 por meio do aporte de R$ 15.491.997,76 em recursos federais e de R$ 316.163,22 em recursos da contrapartida municipal para a realização de obras de drenagem pluvial e canalização de córregos no aludido município.
3.	Contudo, ao julgar o aludido feito na sessão extraordinária de 1º/11/2016 (Peça 114) , o Plenário do TCU proferiu o referido Acórdão 2.800/2016, em suma, no seguinte sentido:
" (...) 9.4. aplicar individualmente aos responsáveis a seguir indicados a multa prevista no art. 58, inciso II, da Lei 8.443/1992, nos valores abaixo consignados, fixando-lhes o prazo de 15 (quinze) dias, a contar das notificações, para que comprovem, perante o Tribunal, o recolhimento da dívida aos cofres do Tesouro Nacional (art. 214, inciso III, alínea a, do Regimento Interno/TCU) , atualizada monetariamente desde a data deste Acórdão até a data do efetivo recolhimento, se forem pagas após o vencimento, na forma da legislação em vigor:
9.4.1. Srs. Pedro Rezende Tavares e Paulo Leniman Barbosa Silva, no valor de R$ 10.000,00 (dez mil reais) ;
 (...) 9.5. autorizar, caso requerido, nos termos do art. 26 da Lei 8.443/1992, o parcelamento das dívidas em até 36 (trinta e seis) parcelas mensais e sucessivas, esclarecendo aos responsáveis que a falta de pagamento de qualquer parcela importará no vencimento antecipado do saldo devedor (art. 217, § 2º, do RI/TCU) , sem prejuízo das demais medidas legais;
9.6. autorizar, desde logo, a cobrança judicial das dívidas a que se refere este Acórdão, caso não atendidas as notificações, nos termos do art. 28, inciso II, da Lei 8.443/1992;
9.7. remeter cópia deste Acórdão, acompanhado do Relatório e do Voto que o sustentam, à Procuradoria da República no Estado do Tocantins, com fundamento no  art. 16, § 3º, da Lei 8.443/1992.".
4.	Inconformado, o Sr. Paulo Leniman Barbosa Silva interpôs os seus embargos de declaração à Peça 144 em face do Acórdão 2.800/2016 prolatado pelo Plenário do TCU sob a relatoria do Ministro-Substituto Marcos Bemquerer Costa no âmbito da aludida tomada de contas especial.
5.	Por conseguinte, o Acórdão 657/2017 veio a ser proferido pelo Plenário do TCU, sob a relatoria do Ministro-Substituto Marcos Bemquerer, no sentido de conhecer dos embargos para, no mérito, rejeitá-los (Peça 154) .
6.	Ainda inconformado com a decisão do Tribunal, o mesmo responsável interpôs o recurso de reconsideração, mas ele foi apontado como intempestivo pela Secretária de Recursos (Serur) e pelo Ministério Público junto ao TCU (Peças 188 e 196) , tendo o Ministro-Relator Augusto Nardes decidido pelo não conhecimento do recurso de reconsideração, por intempestividade e ausência de superveniência de fatos novos (despacho à Peça 197) .
7.	Insatisfeito, o ora embargante interpôs o então agravo (Peça 208) contra o despacho decisório proferido pelo Ministro Augusto Nardes.
8.	O Plenário do TCU proferiu, então, o Acórdão 810/2018, sob a minha relataria (em substituição ao Ministro Augusto Nardes - Peça 215) , no sentido de não conhecer do agravo, por intempestividade.
9.	Inconformado, enfim, com o referido Acórdão 810/2018, o Sr. Paulo Leniman Barbosa Silva interpôs os presentes embargos de declaração à Peça 230, suscitando a suposta omissão nos seguintes termos:
" (...)  (por omissão) 
para, assim, aclarar os pontos omissos no r. Acórdão, pelos fatos e fundamentos que passa a expor.
I. DA OMISSÃO
	O Recurso de Reconsideração não fora conhecido por ser considerado intempestivo.
	Todavia reiteradamente o TCU se manifesta reafirmando os princípios do formalismo moderado e da verdade real. Vejamos o julgado.
 (...)  14. Quanto ao requisito da tempestividade, pode-se também considerar atendido. A ciência do acórdão ocorreu em 23/11/2010 (peça 1, p. 35) ; a protocolização do expediente, em 10/12/2010 (peça 8) , apenas dois dias depois do término do prazo de quinze dias previsto nos arts. 33 e 48, parágrafo único, da Lei 8443/1992. Trata-se de atraso que pode ser relevado com fundamento no formalismo moderado e no princípio da verdade material, que vigoram no âmbito dos processos do TCU.
 (...)  (TCU 01711820107, Relator: WALTON ALENCAR RODRIGUES, Data de Julgamento: 2310212016) 
	Ora, o Recurso de Reconsideração não fora recebido em razão da contagem do prazo em dias úteis, pois regimento interno regula a contagem do prazo dia a dia.
	Por ser o Recurso de Reconsideração, peça necessária para demonstração dos fatos ocorridos à época, e, ainda por este Tribunal buscar o julgamento consoante a verdade, requer a aplicação dos princípios do formalismo moderado e da verdade real e a apreciação do Recurso de Reconsideração.
III. DOS PEDIDOS.
	Pelo exposto requer o recebimento e a procedência destes Embargos de Declaração, que tem por finalidade o conhecimento e apreciação do Recurso de Reconsideração.
	Nestes termos, pede deferimento."
	É o Relatório.

Pamella Cristina Barbosa Dutra Barros (OAB/TO 6.840), representando Paulo Leniman Barbosa Silva.

Não atuou.

TOMADA DE CONTAS ESPECIAL AUTUADA POR CONVERSÃO DE PROCESSO DE AUDITORIA. CONTAS IRREGULARES DE DOIS RESPONSÁVEIS SOLIDÁRIOS, COM DÉBITO E MULTA PROPORCIONAL AO DANO AO ERÁRIO. APLICAÇÃO DE MULTA AOS RESPONSÁVEIS PELAS FALHAS NO CERTAME. ARQUIVAMENTO DAS CONTAS DA RESPONSÁVEL FALECIDA. EMBARGOS DE DECLARAÇÃO. CONHECIMENTO. REJEIÇÃO. RECURSO DE RECONSIDERAÇÃO INTEMPESTIVO E SEM A SUPERVENIÊNCIA DE FATOS NOVOS. NÃO CONHECIMENTO. AGRAVO. INTEMPESTIVO. NÃO CONHECIMENTO. NOVOS EMBARGOS. SUPOSTA OMISSÃO. INEXISTÊNCIA DO VÍCIO APONTADO. TENTATIVA DE MERA REDISCUSSÃO DO MÉRITO. INADEQUAÇÃO DA VIA RECURSAL. CONHECIMENTO. REJEIÇÃO. CIÊNCIA AO EMBARGANTE.

TOMADA DE CONTAS ESPECIAL (TCE)

Trata-se, no presente momento, de embargos de declaração opostos pelo Sr. Paulo Leniman Barbosa Silva em face do Acórdão 810/2018 proferido pelo Plenário do TCU no sentido de não conhecer, por intempestividade, do agravo interposto contra o despacho decisório prolatado pelo então Ministro-Relator Augusto Nardes no bojo do processo de tomada de contas especial autuado diante de irregularidades na aplicação dos recursos federais transferidos ao Município de Formoso do Araguaia - TO por meio do Termo de Compromisso aprovado pela Portaria 97/2009 da Secretaria de Infraestrutura Hídrica do então Ministério da Integração Nacional, nos termos do art. 3º, § 2º, da Lei n.º 11.578, de 2007.
2.	Entendo, preliminarmente, que os embargos devem ser conhecidos pelo TCU, pois atendem aos requisitos legais e regimentais de admissibilidade.
3.	No mérito, contudo, os presentes embargos devem ser rejeitados, já que buscariam precipuamente a inadequada rediscussão do julgamento proferido pelo Acórdão 810/2018-TCU-Plenário, no bojo do referido processo de tomada de contas especial (TCE) , ao julgar irregulares as contas de Pedro Rezende Tavares e da Ferreira Franco Engenharia Ltda. para condená-los ao pagamento do débito apurado nos autos e lhes aplicar a multa prevista no art. 57 da Lei n.º 8.443, de 1992, sem prejuízo de aplicar a multa prevista no art. 58, II, da Lei n.º 8.443, de 1992, em desfavor de Paulo Leniman Barbosa Silva (ora embargante) sob o valor R$ 10.000,00.
4.	Bem se vê, todavia, que o ora embargante alegou a suposta omissão, quando declamou "para, assim, aclarar os pontos omissos no r. Acórdão, pelos fatos e fundamentos que passa a expor", mas apenas buscou indevidamente rediscutir o mérito do julgamento, sem apontar a suposta omissão, tendo aduzido nos embargos, por exemplo, que: (i) o TCU se manifestaria reiteradamente pela reafirmação dos princípios do formalismo moderado e da verdade real, (ii) o recurso de reconsideração não teria sido recebido em razão da contagem do prazo em dias úteis, pois o regimento interno regularia a contagem do prazo em dias corridos, e (iii) o recurso de reconsideração deveria ter sido admitido, pois se configuraria como peça necessária para a demonstração dos fatos, em consonância com os princípios do formalismo moderado e da verdade real; devendo ser destacado, contudo, que o referido acórdão foi adequada e regularmente prolatado pelo TCU, já que a procuradora do ora embargante teria sido corretamente notificada, em 24/11/2017 (AR à Peça 205) , sobre o despacho pelo não conhecimento do aludido recurso de reconsideração, em face do Ofício 1095/2017-TCU/SECEX-TO (Peça 199) , tendo o referido agravo sido interposto somente em 7/12/2017 (Peça 208) , a despeito de o prazo para a interposição do agravo estar regimentalmente fixado em 5 (cinco) dias, a partir da ciência da decisão recorrida.
5.	Ocorre, lamentavelmente, que, em vez de efetivamente demonstrar a ocorrência de omissão, contradição ou obscuridade, o ora embargante apenas tentou promover a indevida rediscussão de mérito do feito, a despeito de os embargos não se constituírem como a via adequada para essa finalidade (v.g.: Acórdãos 2.062/2015, 2.635/2015 e 294/2016, do Plenário, Acórdão 7781/2015-TCU-Primeira Câmara, e Acórdãos 10.919/2016, 12.422/2016, 2.677/2017 e 117/2018, da 2ª Câmara) .
6.	Em sintonia, aliás, com o entendimento do Superior Tribunal de Justiça - STJ no bojo dos Edcl Resp 351490 (DJ 23/09/2002) , a estreita via dos embargos declaratórios deveria se destinar apenas a afastar os vícios inerentes à contradição, obscuridade ou omissão sobre a deliberação embargada, caracterizando-se a aludida falha como "aquela advinda do próprio julgado e prejudicial à compreensão da causa, e não aquela que entenda o embargante, ainda mais como meio transverso a impugnar os fundamentos da decisão recorrida", e, por essa linha, no âmbito do Edcl Resp 351490 (DJ 23/9/2002) , o STJ anotou que:
" (...)  EMBARGOS DE DECLARAÇÃO NO RECURSO ORDINÁRIO EM HABEAS CORPUS. PENAL E PROCESSUAL PENAL. INEXISTÊNCIA DE OBSCURIDADE, CONTRADIÇÃO OU OMISSÃO. AUSÊNCIA DE VÍCIO APTO A ENSEJAR QUALQUER DAS HIPÓTESES DE CABIMENTO DOS EMBARGOS DE DECLARAÇÃO. PRETENSÃO DE REDISCUTIR MATÉRIA JÁ DECIDIDA. EFEITOS INFRINGENTES. IMPOSSIBILIDADE. EMBARGOS DECLARATÓRIOS DESPROVIDOS. 
1. Os embargos de declaração são cabíveis quando houver, na sentença ou no acórdão, obscuridade, contradição ou omissão. Inexistentes quaisquer desses vícios, não se pode falar em cabimento do recurso de embargos de declaração. 
2. A pretensão de rediscutir a matéria de fundo constante da impetração é inviável na via estreita dos embargos declaratórios, máxime quando inexiste nulidade processual a ser sanada. 
3. In casu, verifica-se que a pretensão do embargante é o rejulgamento da impetração, inviável na via estreita dos embargos declaratórios. 
4. Embargos declaratórios desprovidos.
 (Emb. Decl. no Recurso Ordinário em Habeas Corpus 121.103 Distrito Federal. Rel.: Min. LUIZ FUX. Julg. 31/5/2016) "
7.	Por essa esteira, em sua obra: Direito Processual Civil Brasileiro (Editora Saraiva: 11ª edição, 2º volume - p. 259/260) , Vicente Greco Filho assinalou os seguintes esclarecimentos:
" (...) obscuridade: defeito consistente na difícil compreensão do texto da sentença e pode decorrer de simples defeito redacional ou mesmo de má formulação de conceitos, havendo obscuridade quando a sentença está incompreensível no comando que impõe e na manifestação de conhecimento e vontade do juiz.
contradição: afirmação conflitante, quer na fundamentação, quer entre a fundamentação e a conclusão, sendo que, nesses casos, a correção da sentença, em princípio, não levaria a uma verdadeira modificação da sentença, mas apenas a um esclarecimento de seu conteúdo.
omissão: caso em que a sentença é complementar, passando a resolver questão não solucionada, ganhando substância, portanto, sendo que as questões que devem ser resolvidas pelo juiz são todas as relevantes postas pelas partes para a solução do litígio, bem como as questões de ordem pública que o juiz deve resolver de ofício, como, por exemplo, a coisa julgada."
8.	Os embargos deveriam ter sido manejados, pois, para corrigir a eventual obscuridade, omissão ou contradição na aludida deliberação do TCU, mas não para intentar o novo julgamento das questões já debatidas nos autos, já que deveriam servir apenas para esclarecer, interpretar ou completar o pronunciamento anteriormente emitido pelo Tribunal, em benefício da sua melhor compreensão ou inteireza (v. g.: Acórdão 434/2018-TCU-Plenário) ; ficando evidente, todavia, que, no presente caso concreto, o ora embargante apenas buscou indevidamente rediscutir o mérito do feito.
9.	Entendo, portanto, que os presentes embargos devem ser rejeitados, sem prejuízo do envio dos autos à Serur para a análise, entre outros, dos eventuais recursos interpostos por Sr. Paulo Leniman Barbosa Silva em face dos Acórdãos 2.800/2016 e 657/2017, do Plenário (Peça 232) , e por Marcos Santos Jorge, Lucélia Lima de Oliveira e Marília Barros Coelho contra o Acórdão 2800/2016-TCU-Plenário (Peça 197) .
	Ante o exposto, pugno pela prolação do Acórdão ora submetido a este Colegiado.
TCU, Sala das Sessões Ministro Luciano Brandão Alves de Souza, em 30 de abril de 2019.
Ministro-Substituto ANDRÉ LUÍS DE CARVALHO 
Relator